【裁判字號】    99,判,1286
【裁判日期】    991202
【裁判案由】    營利事業所得稅
【裁判全文】
最  高  行  政  法  院  判  決
                                      99年度判字第1286號
再 審原 告  旺宏電子股份有限公司
代  表  人  吳敏求
訴訟代理人  李貴敏  律師
            陳素芬  律師
            邱佩冠  律師
再 審被 告  財政部臺灣省北區國稅局
代  表  人  吳自心
                          送達代收人  劉桂英
上列當事人間營利事業所得稅事件，再審原告對於中華民國98年
5月21日本院98年度判字第531號判決，提起再審之訴，本院判決
如下：
    主  文
再審之訴駁回。
再審訴訟費用由再審原告負擔。
    理  由
一、再審原告84年度營利事業所得稅結算申報，列報合於獎勵規
    定之免稅所得新臺幣（下同）1,652,728,589元，再審被告
    初查以其中部分產品之委託加工成本超過製造成本30%，乃
    將該部分之銷貨收入淨額4,268,435,707元，全部否准享受
    免稅待遇，又以其承租生產設備比例2/9列為免稅生產設備
    比率之分母，核算免稅生產設備比率為87.52%，核定免稅所
    得為752,502,595元，應補稅額91,772,368元。再審原告不
    服，申請復查，經再審被告以92年7月23日北區國稅法一字
    第0920025546號復查決定書（下稱前次處分）維持原核定；
    再審原告仍不服，提起訴願，經財政部以93年3月29日台財
    訴字第0931351099號訴願決定書（案號：第0931351099號）
    將前次處分撤銷，囑由再審被告另為處分。嗣經再審被告重
    核，以95年1月15日北區國稅法一字第00950010055號重核復
    查決定（下稱原處分），准予追認免稅所得8,408,417元，
    變更核定為760,911,012元。再審原告仍不服，提起訴願遭
    駁回後，提起行政訴訟，遭原審以95年度訴字第2543號判決
    （下稱原判決）駁回。再審原告不服，提起上訴，經本院以
    98年度判字第531號判決（下稱原確定判決）駁回確定。再
    審原告不服，乃以原確定判決有行政訴訟法第273條第1項第
    1款所定再審事由，提起再審之訴。
二、原確定判決略以：（一）有關依行為時科學工業園區設置管
    理條例（下稱科管條例）第15條規定之免稅產品界定爭議部
    分：1.有關科管條例第15條規定之免稅產品法律概念之界定
    ，基於行政分工之設計，財政部享有第一層次之詮釋權限（
    其須受法院之審查亦屬當然）。2.財政部65年3月26日台財
    稅第31903號函釋（下稱財政部65年函釋），雖係針對當然
    有效之獎勵投資條例規範所定「免稅產品」法律概念所為之
    詮釋（性質上屬解釋性之行政規則）。但在解釋過程中所斟
    酌之衡量因素，即「因促進經濟發展而給予之免稅優惠，乃
    是為了經濟目的，犧牲平等原則或量能課稅原則，因此其適
    用範圍應該從嚴解釋，必須考量給予優惠是否真正能提升技
    術、帶動經濟成長之目的。而產品產製流程之委外將使獎勵
    所帶來之必要性降低，而且隨著委外成本之提高，獎勵必要
    性（即獎勵之邊際利益）也不斷降低，到達獎勵帶來之邊際
    效益與獎勵之固定成本相等時，即為『免稅產品』法律概念
    定義上之邊界。在此界限內，仍得按其自製比例享有稅捐優
    惠，在此界限之外者，即不符合『免稅產品』之定義」。對
    科管條例第15條所規定之免稅產品，亦應有相同之適用。3.
    財政部65年函釋基本上並沒有違反「稅捐法定原則」，因為
    科管條例第15條係規定：「科學工業得自其產品開始銷售或
    勞務開始提供之日起2年內，自行選定4年內之任何一會計年
    度之首日開始，連續免徵營利事業所得稅5年。」其所稱之
    「（免稅）產品」定義，從文字用語所得涵蓋之範圍言之，
    從「事業全部自製」到「全部委外製造」，均得包括其中，
    此時自然要在文字之概括文義界限內，透過規範目的之認識
    ，予以限縮界定，界定結果既在文義範圍內，即與法律保留
    原則無違。4.又上開法規範文字意涵之界定，既屬稅捐事務
    ，本為稅捐機關之權責，財政部在執行科管條例有關稅捐之
    規範時，仍持續將財政部65年函釋視為具解釋性行政規則作
    用之行政函釋，則再審被告予以援用，實屬法律解釋活動之
    一部，且解釋結果亦與規範本旨無違。原判決引為本案此部
    分爭點之判斷準據，亦無違法。（二）再審原告所引用之科
    學工業園區管理局（下稱科管局）於88年4月12日作成之(88
    )園商字第7228號函文（下稱科管局88年4月12日函文），基
    於下述理由，更不是行政處分：觀看科管局88年4月12日函
    文內容足知，科管局自知其無權認定免稅產品之定義，而本
    諸行政內部之協調機制，將再審原告之請求函轉權責機關財
    政部處理。其後財政部於89年6月13日作成之台財稅字第089
    0453410號函，回應前開由科管局函轉再審原告請求，對再
    審原告作成行政處分，重新考量再審原告產品產製之實證特
    徵，考量勢有變更為由，同意自88年起，再審原告產品之委
    外成本占總成本比例50%以下者，仍符合科管條例第15條所
    指之「（免稅）產品」。因此本案並無效力衝突之二行政處
    分併存情事，是以再審被告以本案再審原告在84年之稅捐週
    期內，委外加工成本比例超過總產製成本30%之產品，在當
    時之外在環境背景下，獎勵邊際效益低於獎勵固定成本，不
    符合科管條例第15條免稅產品之定義，即無違誤等由，而駁
    回再審原告之訴。
三、再審原告以原確定判決有行政訴訟法第243條第1項第1款之
    再審事由，提起再審，其再審意旨略謂：（一）科管條例第
    15條並無任何關於「委外加工比例限制」之規定，自不容稅
    捐稽徵機關任意擴權以解釋性行政規則（即財政部65年函釋
    ），增加科管條例所為之免稅構成要件限制。財政部65年函
    釋係屬逕自透過函釋達到實質上「否准」免稅申請之法律效
    力，顯然已超越科管條例第15條所賦予財政部之「核備」權
    限，並實質上造成再審原告增加其他減免手續，而違反科管
    條例第15條第3項之規定。（二）財政部65年函釋係針對獎
    勵投資條例所做之函釋，而該獎勵投資條例早於79年12月31
    日廢止，則其依附之函釋，亦應當然失其效力。再審原告所
    依據者為科管條例，而非獎勵投資條例，再審被告以獎勵投
    資條例所作之財政部65年函釋全面否准再審原告依科管條例
    所得享有之免稅待遇，顯非適法。另獎勵投資條例第6條與
    科管條例第15條之規定並不相同，為何針對已廢止之獎勵投
    資條例所作之財政部65年函釋，可直接適用於科管條例第15
    條，對於此點原確定判決亦無任何說明，而有判決不備理由
    之違法。再者，無論依獎勵投資條例第6條或科管條例第15
    條之規定，均無關於「委外加工比例限制」之規定，財政部
    65年函釋顯然增加法律所無之免稅構成要件，而逸脫解釋法
    律之範圍。（三）1.「產品是否自製」與「是否達到促進產
    業升級之目的」並無必然之關係，財政部65年函釋係創設法
    律所無之構成要件，而非基於本身之授權，該函釋顯非適法
    。另原確定判決所述之「獎勵之邊際效益」理論，並無實證
    基礎支持「委外加工」會降低「獎勵之邊際效益」，此應為
    立法政策之考量，而非行政機關得以增加免稅構成要件之立
    論基礎；既然科管條例第15條第3項已明文規定「不得增加
    納稅義務人其他減免手續」，表示立法者在這個立法政策上
    已經作出考量，而認為納稅義務人只要符合科管條例第15條
    之要件時，即可享受免稅待遇。倘科管條例第15條已規定委
    外加工大於一定比例者，不得享受免稅待遇，則財政部65年
    函釋或有合憲之可能；惟科管條例根本沒有與委外加工比例
    有關之任何規定，且科管條例第15條第3項甚至明文規定，
    不得增加納稅義務人其他申請減稅之手續，於此法律明文規
    範之前提下，財政部65年函釋之適用結果，將造成納稅義務
    人受到法律所無之構成要件之限制外，尚須依財政部65年函
    釋之複雜公式計算委外加工比例，無端增加納稅義務人之申
    報義務，此種對人民權利之限制，不僅違反科管條例第15條
    第3項之規定，更違反司法院釋字第505、586號解釋。2.原
    確定判決誤以科管條例所涵蓋之範圍包括「事業全部自製」
    到「全部委外製造」，因此財政部將該範圍予以限縮界定，
    排除「委外製造大於30%」者享有免稅待遇，係屬文義內所
    為之解釋性行政規則云云；然由司法院釋字第505、586號解
    釋可知，此種見解顯非正確，實則財政部65年函釋為典型之
    「增加法律所無對人民權利之限制」，以解釋性行政規則限
    縮法律之適用範圍，新增免稅構成要件，此種創設要件之結
    果，造成對於法規範本身之違反，縱係基於法規範目的所作
    之限縮，財政部65年函釋亦顯然違法。綜上，原確定判決認
    定財政部65年函釋合法之理由，已然違反科管條例第15條第
    3項之規定及司法院釋字第505號、586號解釋，有適用法規
    顯有錯誤之再審事由等語。
四、本院查：
(一)行為時科管條例第15條：「（第1項）科學工業得自其產品
    開始銷售或勞務開始提供之日起2年內，自行選定4年內之任
    何一會計年度之首日開始，連續免徵營利事業所得稅5年。
    （第2項）科學工業增資擴展供生產或提供勞務設備者，得
    就左列獎勵擇一適用。但擇定後不得變更：一、自新增設備
    開始作業或開始提供勞務之日起2年內，得自行選定4年內之
    任何一會計年度之首日開始，連續4年內，就其新增所得，
    免徵營利事業所得稅。二、新增供生產或提供勞務設備之成
    本，得以其百分之十五抵減增資擴展年度新增所得之營利事
    業所得稅。當年度新增所得之應納稅額不足抵減者，得在以
    後4年度新增所得之營利事業所得稅中抵減之。科學工業之
    營利事業所得稅及附加捐總額，不得超過其全年課稅所得額
    百分之二十。（第3項）依第1項、第2項之規定減免稅捐，
    除開始減免日期之選定，應於2年內報請稅捐稽徵機關核備
    外，其餘減免手續一律免辦。」又依行政訴訟法第273條第1
    項第1款規定，適用法規顯有錯誤者，得以再審之訴對於確
    定終局判決聲明不服。此之「適用法規顯有錯誤」，係指原
    判決所適用之法規與該案應適用之現行法規相違背，或與解
    釋判例有所牴觸者而言，至於法律上見解之歧異，再審原告
    對之縱有爭執，要難謂為適用法規錯誤，而據為再審之理由
    （本院62年判字第610號判例參照）。
(二)原確定判決就科管條例第15條可享受免徵營利事業所得稅優
    惠之產品(免稅產品)為解釋，認財政部65年函釋雖係針對「
    獎勵投資條例」法規範所定「免稅產品」法律概念所為之詮
    釋，但在解釋過程中所斟酌之衡量因素，即因促進經濟發展
    而給予之免稅優惠，乃是為了經濟目的，犧牲平等原則或量
    能課稅原則，因此其適用範圍應從嚴解釋，必須考量給予優
    惠是否真正能提升技術、帶動經濟成長之目的，而產品產製
    流程之委外將使獎勵所帶來之必要性降低，而且隨著委外成
    本之提高，獎勵必要性（即獎勵之邊際利益）也不斷降低，
    到達獎勵帶來之邊際效益與獎勵之固定成本相等時，即為「
    免稅產品」法律概念定義上之邊界，在此界限內，仍得按其
    自製比例享有稅捐優惠，在此界限之外者，即不符合「免稅
    產品」之定義，此對行為時科管條例第15條所規定之「( 免
    稅)產品」，應有相同適用。而行為時科管條例第15條所規
    定「(免稅)產品」法規範文字意涵之界定，屬稅捐事務，本
    為稅捐機關之權責，財政部持續將上開函釋視為具解釋性行
    政規則作用之行政函釋，則再審被告予以援用，實屬法律解
    釋活動之一部，且解釋結果亦與規範本旨無違，且在文義範
    圍內，與法律保留原則無違。再審意旨指摘原確定判決認定
    財政部65年函釋合法之理由，已違反科管條例第15條第3項
    之規定及司法院釋字第505號、586號解釋，不應適用而適用
    ，有適用法規顯有錯誤之再審事由云云，係持與原確定判決
    上開解釋之歧異法律見解為指摘，不得據為再審之理由。至
    再審意旨另指原確定判決不備理由部分，查判決不備理由非
    屬再審理由，此觀諸行政訴訟法第273條及第274條規定甚明
    ，再審原告不得據以提起再審之訴。本件顯無再審理由，自
    應駁回，
五、據上論結，本件再審之訴為無理由。依行政訴訟法第278條
    第2項、第98條第1項前段，判決如主文。
中    華    民    國    99    年    12    月    2     日
                    最高行政法院第四庭
                        審判長法官  黃  璽  君
                              法官  鄭  忠  仁
                              法官  楊  惠  欽
                              法官  吳  東  都
                              法官  陳  金  圍

以  上  正  本  證  明  與  原  本  無  異
中    華    民    國    99    年    12    月    2     日
                              書記官  郭  育  玎

司法院資訊處製作；財團法人民間司法改革基金會備份。
